臺灣新北地方法院民事判決
111年度訴字第1499號
原      告  財政部國有財產署北區分署

法定代理人  郭曉蓉  
訴訟代理人  徐維良律師
被      告  蘇慶祥  

訴訟代理人  黃舜暄律師
複代理人    温鍇丞律師
上列當事人間請求給付土地使用補償金事件，經本院於民國111
年11月11日言詞辯論終結，判決如下：
    主  文
一、被告應給付原告新臺幣1,213,807元，及自民國111年3月19
    日起至清償日止，按年息5％計算之利息。
二、訴訟費用由被告負擔百分之6，餘由原告負擔。
    事  實
一、原告主張：坐落新北市○○區○○段000000○000000 地號土地（
    下合稱系爭土地，分別則逕以地號稱之），均於民國88年8
    月12日登記由原告管理。然被告以門牌號碼：新北市○○區○○
    路0 段0號鐵皮廠房、鐵皮搭棚、水泥地及雜物等（下合稱
    系爭地上物）無權占有系爭土地，占用面積如附圖所示，占
    用面積合為1586.18平方公尺。被告雖已於110年4月自行辦
    理拆除騰空後，經原告勘查確認在案，然其無權占用系爭土
    地而受有不當得利，仍應給付自103年4月至110年4 月間，
    以系爭土地申報地價百分之2.5計算之土地使用補償金，經
    原告先後於110年10月28日、同年12月29日發函通知被告繳
    納，被告迄今仍未履行。爰依民法第179 條之規定提起本件
    訴訟等語，並聲明：被告應給付原告新臺幣（下同）1,826,
    664元，及自支付命令送達之翌日起至清償日止，按週年利
    率5％計算之利息。
二、被告則以：對於附圖所示占有系爭土地之部分不予爭執，惟
    被告在原告起訴前已自行拆除系爭地上物，應有適用國有非
    公用不動產被占用處理要點（下稱系爭處理要點）第6點第1
    項第3款免收規定之適用；又系爭土地非為建築或商業用地
    ，無從事高經濟價值之可能，審酌被告僅係使用系爭土地作
    暫放鋼筋之用，所得利益尚屬微薄，原告核定之補償金顯有
    過高之情；又原告請求超過5年部分已罹於時效等語，資為
    抗辯，並聲明：㈠原告之訴駁回。㈡如受不利益判決，願供擔
    保請准宣告免為假執行。
三、原告主張系爭土地所有權人為中華民國，權利範圍全部，管
    理機關為財政部國有財產署，原告為管理機關轄下獨立之行
    政機關，系爭土地屬原告業務職掌範圍，由原告直接管領；
    系爭地上物為被告所有，系爭地上物占用系爭土地如附圖所
    示，面積為1586.18平方公尺。被告已於110年4月自行辦理
    拆除系爭地上物並騰空，業經原告勘查確認在案等情，有系
    爭土地土地建物查詢資料、地籍圖、土地勘查表、現況照片
    、110年8月31日勘查案件紀錄表在卷可稽（見支付命令卷第
    13至23頁），且為被告所不爭執，此部分事實，堪信為真實
    。
四、原告復主張被告應給付無權占用系爭土地相當於租金之不當
    得利等語，為被告所否認，並以前開情詞置辯，是本件爭點
    厥為：原告請求被告給付相當於租金之不當得利，是否有理
    由？如認有理由，原告得向被告請求之土地使用補償金金額
    若干？被告為5年時效抗辯，是否有據？茲分項析述如下：
  ㈠原告請求被告給付相當於租金之不當得利，為有理由：　
　⒈按無法律上之原因而受利益，致他人受損害者，應返還其利
    益；不當得利之受領人應返還之利益，如依其利益之性質不
    能返還者，應償還其價額；民法第179條本文、第181條但書
    分別定有明文。次按無權占用他人之土地可能獲得相當於租
    金之利益，為社會通常之觀念，而土地所有人因此受有相當
    於租金之損害，自得依民法第179條前段規定，請求相當於
    租金之不當得利。查，系爭地上物占用系爭土地如附圖所示
    之面積等節，為兩造所不爭執，應堪認定。依前開說明，原
    告依據民法第179條規定請求被告返還占用系爭土地而受有
    相當於租金之不當得利，自屬有據。
　⒉被告雖抗辯其於原告起訴前已僱工自行拆除系爭地上物，依
    系爭處理要點第6點第1項第3款規定，可免收使用補償金云
    云。然查，系爭處理要點第6點第1項第3款規定：「被占用
    之不動產，在占用人未取得合法使用權源或騰空交還前，執
    行機關先依民法不當得利之規定，向占用人追溯收取使用補
    償金。但符合下列情形者，得予免收、減半計收或緩收：……
    ㈢執行機關以民事訴訟請求返還前，占用人自行騰空交還；
    或配合依限騰空交還者，免收使用補償金」，僅賦予執行機
    關即財政部國有財產署所屬各分署、辦事處，在符合各該款
    項規定之情形下，有「得」予免收、減半計收或緩收使用補
    償金之行政裁量權限，並非課予其必須減免或緩收使用補償
    金之義務，或完全剝奪財政部國有財產署依法請求損害賠償
    、不當得利之權利，是被告依系爭處理要點規定抗辯原告不
    得請求不當得利損害金，並無理由。再原告前先後於103年5
    月1日發函通知被告限期於103年5月31日前拆除系爭地上物
    、於103年11月27日發函通知被告限期於103年12月31日前騰
    空返還系爭土地等情，有原告提出之103年5月1日台財產北
    管字第10385014640號函、103年11月27日台財產北管字第10
    385044590號函附卷可參（見本院卷二第85、87頁），被告
    有收受上開函文已節亦未予爭執，惟被告係於110年4月始自
    行拆除系爭地上物乙節，已如前開認定，故原告綜合考量本
    件國有土地遭無權占用及被告未於通知期限內拆除系爭地上
    物等具體情形，未同意免收使用補償金，而係適用系爭要點
    第6點第1項第4款規定：「執行機關以民事訴訟請求返還前
    ，占用人自行騰空交還時間已逾執行機關所限期日者；或執
    行機關以民事訴訟請求返還，於一審判決前，占用人自行騰
    空交還，經撤回訴訟或和解者，使用補償金減半計收。」，
    自無違反上開處理要點規定可言。
　⒊準此，被告因無權占用系爭土地而受有利益，致原告受有無
    法使用之損害，構成不當得利，且前揭利益之性質為無從返
    還，則原告依民法第179條本文、第181條但書規定，請求以
    「相當於租金」之數額為返還之價額，而請求給付相當於租
    金之不當得利，應屬有據。
　㈡被告所提時效抗辯有無理由？原告得請求返還之數額為何？
　⒈按利息、紅利、租金、贍養費、退職金及其他一年或不及一
    年之定期給付債權，其各期給付請求權，因五年間不行使而
    消滅；消滅時效，因請求而中斷：時效因請求而中斷者，若
    於請求後六個月內不起訴，視為不中斷；時效完成後，債務
    人得拒絕給付，民法第126條、第129條第1項第1款、第130
    條、第144條第1項分別定有明文。又租金之請求權因5年間
    不行使而消滅，既為民法第126條所明定，至於其他無租賃
    契約關係之賠償，名稱雖與租金異，然實質上仍為使用土地
    之代價，債權人應同樣按時收取，不因其契約未成立，而謂
    時效之計算應有不同（最高法院49年度台上字第1730號裁判
    意旨參照）。本件原告請求被告給付相當於租金之不當得利
    ，依前揭說明，其請求權時效應為5年，先予認定。而原告
    前以110年10月28日函文通知被告給付相當於租金之不當得
    利，有110年10月28日台財產北管字第11000304720號函在卷
    可佐（見本院卷二第97頁），惟原告並未提出上開函文何時
    到達被告之證明，僅得以被告提出之回應上開函文之陳情書
    所載日期即110年10月29日，認被告至遲於110 年10月29 日
    已收受上開函文，嗣原告於111年2月16日向本院聲請支付命
    令（見支付命令卷第7頁），因被告於法定期間聲明異議而
    視為起訴，則原告於110年10月29日向被告請求，並於請求
    後6個月內起訴，請求權消滅時效因請求而中斷。惟於原告1
    10年10月29日向被告請求回溯逾5年部分即105年10月30日前
    之不當得利請求權，則因5年間不行使而消滅，被告據此主
    張時效抗辯並拒絕給付，核屬有據。是本件原告請求自105
    年10月30日起至110年4月30日之相當於租金之不當得利，為
    有理由，逾此範圍之請求，為無理由，應予駁回。
  ⒉原告復主張被告於異議狀自承原告僅得請求105年4月至110年
    4月之補償金，可認被告已拋棄此段期間之時效抗辯云云。
    然按債務人於時效完成後對於債務所為之承認，必須債務人
    為承認時「已知」時效完成，仍為承認債務之表示，始可認
    為其有「拋棄」時效利益之默示意思表示。若債務人不知時
    效完成，對於其得享受時效利益之事實尚無所悉，其所為承
    認，無從推認有默示同意拋棄時效利益之意。查，被告於異
    議狀係抗辯原告請求之占有期間（即103年4月至110年4月）
    已超過之法定時效5年期間，而予以辯稱原告應僅得請求105
    年4月至110年4月期間之使用補償金等語（見本院卷一第11
    頁），僅係表明原告請求之占有期間不得超過5年，對於該5
    年期間之請求權時效何時起算及屆滿是否確實知悉，已非無
    疑，自難逕以其曾提出之5年起算期間，而遽認其就上開期
    間已知悉時效完成而有拋棄時效利益之意，此由被告後續提
    出之答辯狀僅記載5年時效抗辯，益徵被告就請求權時效完
    成之具體時間未予知悉，是原告主張被告於異議陳述有拋棄
    時效利益之意，難認有據。
　⒊再按城市地方房屋之租金，以不超過土地及其建築物申報總
    價年息百分之十為限，土地法第97條第1項定有明文。又土
    地法施行法第25條規定，土地法第97條第1項所謂土地價額
    依法定地價；土地法第148條規定，土地所有權人依本法所
    申報之地價，為法定地價，則土地法第97條第1項所謂土地
    申報價額即指該土地之申報地價而言；舉辦規定地價或重新
    規定地價時，土地所有權人未於公告期間申報地價者，以公
    告地價百分之八十為其申報地價。惟公有土地係以土地之公
    告地價為申報地價，免予申報，平均地權條例第16條及其施
    行細則第21條前段亦有明文。另就基地租金之數額，除以基
    地申報地價為基礎外，尚須斟酌基地之位置，工商業繁榮之
    程度，承租人利用基地之經濟價值及所受利益等項，並與鄰
    地租金相比較，以為決定（最高法院68年台上字第3071號判
    決參照）。查系爭土地於105年至106年、107年至108年、10
    9年之申報地價均為每平方公尺6,800元乙情，有歷年地價查
    詢資料、國有土地使用補償金歸檔計算表在卷可考（見支付
    命令卷第25至27頁；本院卷二第47至48頁）。本院審酌系爭
    土地為國有土地；坐落位置約於輔大捷運站及新莊捷運站中
    央，鄰近新莊河濱自行車道、新泰綜合醫院、新莊體育館等
    情，有GOOGLE街景圖及現場照片在卷可佐（本院卷二第63至
    69頁），工商業發展程度及生活機能程度尚可，併考量被告
    無權占有之使用情形等一切情狀，認原告以系爭土地之申報
    地價年息2.5%計算，尚稱合理適當。據此，依被告占用期間
    、面積及系爭土地申報地價之年息2.5%計算被告應給付自10
    5年10月30日起至11年4月30日止之相當租金不當得利金額為
    1,213,807元（計算式如附表所示），則原告請求被告給付
    相當於租金之不當得利1,213,807元，洵屬有據，應予准許
    ，逾上開範圍之請求，要屬無據，不應准許。
  ㈢末按給付無確定期限者，債務人於債權人得請求給付時，經
    其催告而未為給付，自受催告時起，負遲延責任。其經債權
    人起訴而送達訴狀，與催告有同一之效力；又遲延之債務，
    以支付金錢為標的者，債權人得請求依法定利率計算之遲延
    利息；應付利息之債務，其利率未經約定，亦無法律可據者
    ，週年利率為百分之五，民法第229條第2項、第233條第1項
    前段、第203條分別定有明文。本件被告對原告所負返還不
    當得利之債務，為無確定之給付期限，是原告請求自支付命
    令送達之翌日即111年3月19日起（見支付命令卷第63頁），
    至清償日止之法定遲延利息，核屬有據。
四、綜上所述，原告依民法179條之規定，請求被告應給付1,213
    ,807元，及自111年3月19日起至清償日止，按年息5%計算之
    利息，為有理由，應予准許，逾此部分請求，則無理由，應
    予駁回。又本件原告未聲請假執行，故被告所為「願供擔保
    ，請准宣告免為假執行」之答辯聲明即屬贅列，不另准駁，
    附此敘明。
五、本件事實已臻明確，兩造其餘攻擊或防禦方法，及所提之證
    據，經本院斟酌後，認為與判決基礎之事實並無影響，均不
    足以影響本裁判之結果，自無庸一一詳予論駁之必要，併此
    敘明。
六、訴訟費用負擔之依據：民事訴訟法第79條。
中　　華　　民　　國　　111 　年　　11　　月　　30　　日
                  民事第六庭    法　官   陳幽蘭
以上正本係照原本作成。
如對本判決上訴，須於判決送達後20日內向本院提出上訴狀。如
委任律師提起上訴者，應一併繳納上訴審裁判費。
中　　華　　民　　國　　111 　年　　12　　月　　2　　日
                                書記官　 李淑卿
　　　　　　　　　　　　　　

附件：     占用期間 土地公告地價（即申報地價) （元：新台幣)  占用 面積(平方公尺)  年息 應給付不當得利金額 （計算式：占用期間×申報地價×占有面積×2.5%，元以下四捨五入）（元：新台幣） 105年10月30日至105年12月31日 6,800元  1586.18 2.5% 46,542元 106年1月1日至 106年12月31日 6,800元  1586.18  2.5%  269,651元 107年1月1日至 107年12月31日 6,800元  1586.18  2.5%  269,651元 108年1月1日至 108年12月31日 6,800元  1586.18  2.5%  269,651元 109年1月1日至 109年12月31日 6,800元  1586.18  2.5%  269,651元 110年1月1日至 110年4月30日 6,800元 1586.18 2.5% 88,661元 總計    1,213,807元